臺灣高等法院民事判決
110年度家上字第145號
上  訴  人  陳文芬

訴訟代理人  蘇家宏律師
            周依潔律師
被 上訴 人  周敏雄
訴訟代理人  張志全律師
複 代理 人  蔡瑋軒律師

上列當事人間請求離婚事件，上訴人對於中華民國110年4月9日
臺灣臺北地方法院108年度婚字第91號第一審判決提起上訴，本
院於111年6月8日言詞辯論終結，判決如下：
    主  文
上訴駁回。
第二審訴訟費用由上訴人負擔。
    事實及理由
一、被上訴人主張：兩造於民國55年10月8日結婚，婚後育有子
    女乙○○、周靜珮、戊○○、周士惟、丁○○（均已成年）及甲○○
    （已死亡）。伊於74年間購入臺北市○○○路0段000巷00號0、
    0、0樓（下稱敦化南路房屋）後，雖與上訴人同住於1、2樓
    ，但已分房而居。伊於80年間因公司事業繁忙，由上訴人負
    責家務；惟上訴人多數時間卻外出與友人聚會、跳舞、打麻
    將，及賭博，並在外結交異性友人，無心與伊共同經營家庭
    婚姻生活。嗣於93年間，上訴人以手部骨折，無法上下樓梯
    為由，逕自搬離敦化南路房屋，先後遷居至兩子周士惟、丁
    ○○住處，與伊分居迄今達17餘年。伊雖於98年間，有感於年
    事已高，公司規模縮小，且上訴人及兩子周士惟、丁○○均不
    願照顧伊，遂遷居至臺北市○○街00號（下稱浦城街房屋）居
    住；惟上訴人不曾前來關心探視，除與伊共同擔任子女婚禮
    之主婚人之外，彼此毫無互動，對伊不聞不問。上訴人甚至
    向法院聲請將兩造夫妻財產制改為分別財產制，對伊提起剩
    餘財產分配訴訟，並對伊聲請假扣押，致伊龐大之醫療、看
    護及日常生活費用無以為繼，兩造婚姻關係已有無法回復之
    重大破綻，難以繼續維持等情。爰依民法第1052條第2項規
    定，求為判決准伊與上訴人離婚（原審為上訴人敗訴之判決
    ，上訴人不服，提起上訴）。並於本院答辯聲明：如主文所
    示。
二、上訴人則以：伊婚前即承擔被上訴人父母之壓力及社會保守
    風氣，為被上訴人生育長女，婚後陸續生養三子二女，不斷
    經歷懷孕、生產、照顧幼兒之辛勞，且親自打理家中事務，
    為家庭奉獻；但被上訴人長年在外工作，對伊之生活幾乎不
    曾過問，伊為維持身心健全而從事休閒活動，方與朋友跳舞
    、打麻將，均屬正當社交娛樂活動，並無豪賭或晚歸行為；
    縱有異性友人共同參與聚會，亦不能認定伊與他人有所曖昧
    。伊於93年間，因骨折上下樓梯不便，先後遷至兩子周士惟
    、丁○○住處休養，但未搬離個人物品，平時亦會返回敦化南
    路房屋走動，反而係被上訴人私下向丁○○表示不要讓伊回去
    。被上訴人於98年間，突稱敦化南路房屋風水不佳，堅持搬
    至浦城街房屋，與已婚之訴外人丙○○同住，由丙○○負責其日
    常生活起居、就醫、復健，及處理祭祀事宜，卻始終未能辨
    明其與丙○○之關係，甚至將祖先牌位遷到丙○○屏東住家，並
    分別贈與臺北市○○區○○○路0段00號0樓（下稱羅斯福路房屋
    ）及浦城街房屋予丙○○及其女兒潘羿均，且現與丙○○同住屏
    東地區，兩人顯有不正當之關係。因此兩造婚姻縱使發生破
    綻，亦係因被上訴人與丙○○過從甚密，將伊排除在外所致，
    並非可歸責於伊等語，資為抗辯。並於本院上訴聲明：㈠原
    判決廢棄。㈡被上訴人在第一審之訴駁回。
三、查，兩造於55年10月8日結婚，婚後育有乙○○、周靜珮、戊○
    ○、周士惟、丁○○(均已成年)及甲○○(已死亡)；兩造於108年
    1月9日經原法院以107年度家調裁字第91號民事裁定改用分
    別財產制確定等情，有卷附兩造結婚登記申請書、戶籍謄本
    ，及民事裁定等件可稽(見原審卷一第19頁、第25-26頁、第
    29-33頁)，並為兩造所不爭執(見本院卷第155頁)，堪信為
    真。
四、本件應審究者為被上訴人依民法第1052條第2項規定，訴請
    離婚，是否有據？茲論述如下：
㈠、按民法第1052條第2項所稱「有前項以外之重大事由，難以維
    持婚姻者」，係抽象的、概括的離婚事由，此乃緣於74年修
    正民法親屬編時，為因應實際需要，參酌各國立法例，導入
    破綻主義思想所增設。但其事由應由夫妻一方負責者，僅他
    方得請求離婚，是其所採者為消極破綻主義精神，非積極破
    綻主義。關於「難以維持婚姻之重大事由」，係以婚姻是否
    已生破綻而無回復之希望為其判斷之標準。而婚姻是否已生
    破綻無回復之希望，則應依客觀之標準，即難以維持婚姻之
    事實，是否已達於倘處於同一境況，任何人均將喪失維持婚
    姻意欲之程度而定。至於同條項但書所規定「難以維持婚姻
    之重大事由應由夫妻之一方負責者，僅他方得請求離婚」，
    乃因如肯定有責配偶之離婚請求，無異承認恣意離婚，破壞
    婚姻秩序，且有背於道義，尤其違反自己清白（clean-hand
    s）之法理，有欠公允，同時亦與國民之法感情及倫理觀念
    不合，因而採消極破綻主義。倘該重大事由，夫妻雙方均須
    負責時，應比較衡量雙方之有責程度，僅責任較輕之一方得
    向責任較重之他方請求離婚，如有責程度相同時，雙方均得
    請求離婚，始屬公允（最高法院94年度台上字第2059號民事
    判決意旨參照）。
㈡、經查：
　⒈被上訴人為重光實業行及重光行工程股份公司之負責人，上
    訴人則為家管等情，有卷附經濟部商工登記公示資料可稽(
    見原審卷二第61頁、第63頁)，並為兩造所不爭執。觀諸上
    訴人於80年間之日記記載：「士林輸160,000」(見80年1月1
    2日日記)、「能聚則聚，既不能快樂盡歡，就少在一起，免
    得引起不愉快，傷彼此感情...，若能絕情就再好不過的了
    」(見80年1月16日日記)、「若是真能狠心斬情絲，真是再
    好也不過的了，但明知絕不可能，何苦徒掙扎，我有心但人
    家不放手，而我又沒有太大的決心，只能過一天算一天了，
    最近真是在走霉運，逢賭都輸，而又不想出去玩，只求輸的
    不要太多，只求日子過的快一點。張媽家-9,800，$-74,400
    。」(見80年1月17日日記)、「不想出去玩，天天浸在排桌
    上，雖是輸了錢，但是日子過得飛快，不會想東想西，也不
    會惹麻煩，只怕有人會不高興，只要我快樂就好了。-130,0
    00，李-206,000。」(見80年1月21日日記)、「這些日子來
    天天在說抱歉，...若是再交往下去，同樣的情形還是會再
    發生，...當人家生活的調劑品，...。六年的情誼，雖有點
    捨不得...」(見80年4月8日日記)、「回家心裡相當難過，
    畢竟六年的感情不是一朝一夕能忘了的...」(見80年4月10
    日日記)、「本預備至桃園喝喜酒，結果改變主意至李家，
    輸了十萬，活該...」(見80年5月10日日記，以上見原審卷
    一第211-239頁)。可知上訴人於80年間，因被上訴人經營事
    業在外忙碌，子女均已成長，乃藉由外出與友人相聚、打麻
    將而排遣孤單；雖於日記內顯露與友人6年情誼相處之心理
    糾結，尚無法遽認上訴人與異性友人有違反婚姻關係忠誠義
    務之踰矩行為；然參諸上訴人前揭日記記載：「明天是雄之
    生日，公司要跟他祝賀不高興，真是奇怪的人，跟這種人長
    處會有什麼樂趣可言，浪漫的情懷要從那裡去找起，還是平
    淡些保持距離吧！與公司之人於青松聚餐表示慶祝(勉強之
    至)」(見80年1月5日日記，原審卷一第211頁)，可知上訴人
    認為與被上訴人相處無趣，兩人感情平淡、疏離。堪信兩造
    婚姻於80年間因被上訴人在外經營事業，上訴人孤單寂寞，
    獨自在外遊樂，而出現冷漠、疏離及怨懟之情形，已使兩造
    婚姻發生裂痕。
　⒉其次，兩造自74年起，原同住於敦化南路房屋1、2樓；上訴
    人於93年間，以肱骨骨折上下樓梯不便為由，遷往丁○○位於
    臺北市○○○路0段000巷0號住處居住，嗣再遷往敦化南路4樓
    房屋與周士惟同住等情，為上訴人所自陳(見本院卷第118頁
    、第124頁、第154頁)。而被上訴人於98年間，亦遷居至浦
    城街房屋，現居住在屏東地區等情，亦為被上訴人所自陳（
    見本院卷第154頁）。可知上訴人自93年即遷離兩造同住之
    敦化南路房屋1、2樓，前往兩子住處居住；而被上訴人亦於
    98年間遷至浦城街房屋居住，現並居住於屏東地區。足見兩
    造自93年起，分居迄今長達17餘年，雙方漸行漸遠，並無任
    何積極作為改善分居之窘境，嚴重動搖兩造情感基礎，以致
    兩造婚姻發生重大破綻。
　⒊再者，被上訴人於88年間擔任台灣區水管工程工業同業公會
    理事長，結識當時擔任公會監事之丙○○等情，有卷附台灣區
    水管工程工業同業公會產業資訊網可稽（見本院卷第129-13
    1頁），並據證人丙○○證述綦詳（見本院卷第440頁）。參諸
    證人丙○○於本院證稱：被上訴人搬到浦城街後，有外勞照顧
    ，至100年被上訴人因肺炎住加護病房，出院後伊才去那裡
    就近照顧，因為他出院2、3天後外勞就跑了，後來被上訴人
    又長泡疹，若因公會會議上臺北開會，伊會多停留幾天，就
    近照顧他；浦城街房屋就是1、2樓，1樓是辦公室、拜拜、
    廚房，2樓隔4間，1間套房是被上訴人的，1間雅房是伊的，
    還有2間客房；伊就是負責家裡的清潔，帶被上訴人回診、
    就醫、還有煮飯，被上訴人當時還擔任公會駐會顧問，有時
    也會跟伊討論公務等語（見本院卷第443頁、第447頁）。可
    知被上訴人於98年間遷至浦城街房屋居住後，證人丙○○即經
    常居住於浦城街房屋內，處理被上訴人之日常生活起居、就
    醫，及祖先祭祀事宜，與被上訴人互動頻繁，關係密切。佐
    以被上訴人現與丙○○及其家人同住於屏東地區等情，有卷附
    被上訴人提出照片可稽（見本院卷第513-529頁）。被上訴
    人甚至於107年5月16日將羅斯福路房屋贈與丙○○；並於108
    年1月11日將浦城街房屋贈與丙○○之女潘羿均；更於107年6
    月29日將敦化南路1、2、4樓房屋出售予第三人等情，有卷
    附建物登記謄本及不動產買賣契約書可稽（見原審卷一第13
    5-158頁）。堪信被上訴人於98年遷往浦城街房屋居住後，
    經常與丙○○同住該屋，並將羅斯福路房屋及浦城街房屋分別
    贈與丙○○及其女兒，現亦與丙○○及其家人同住於屏東地區，
    與丙○○關係匪淺，甚至將兩造原同住之敦化南路1、2樓房屋
    出售，表明不願返回敦化南路房屋居住，顯已無維持兩造婚
    姻關係之意，更使兩造婚姻破綻擴大，而達難以繼續維持之
    程度。
　⒋上訴人固抗辯：伊係因骨折上下樓梯不便，先後遷居至兩子
    住處休養，但個人物品仍留在敦化南路1、2樓房屋，且丁○○
    住處與敦化南路1、2樓房屋，步行僅需1分鐘，周士惟住處
    亦在4樓，伊平日都會回去走動，並不影響兩造之互動或全
    家之感情，縱兩造婚姻發生破綻，並非可歸責於伊云云，並
    以上訴人之病歷紀錄、被上訴人之自傳、GOOGLE地圖，及照
    片為證（見本院卷第327-421頁、第423-431頁、第581頁、
    第583-597頁）。惟查：
　　⑴、參諸上訴人於93年8月間，係因左肱骨折前往就醫，有卷
        附財團法人中心診所醫院病歷可稽（見本院卷第413頁
        、第353-355頁）。則以手部骨折症狀，雖需經常就醫
        、復健，衡情應無需先後遷至丁○○、周士惟住處居住多
        年，始得治療，上訴人以此為由，遷離兩造同住之敦化
        南路房屋1、2樓房屋，多年未歸，顯與常情不符。
　　⑵、佐以上訴人於80年間，因被上訴人經營事業在外忙碌，
        子女均已成長，乃藉由外出與友人相聚、打麻將及出遊
        ，而排遣孤單，以致兩造感情平淡，關係疏離，婚姻關
        係已生裂痕，業如前述。而上訴人於丁○○、周士惟與被
        上訴人之另案訴訟(即臺灣屏東地方法院107年度重訴字
        第112號所有權移轉登記事件)108年5月28日言詞辯論程
        序中，證稱：伊與被上訴人大約10幾年沒有說話，大約
        是伊搬往與丁○○同住、被上訴人至浦城街與他人同居時
        起，但伊偶爾還是會去找被上訴人講話等語(見本院卷
        第119頁)。可見上訴人因與被上訴人感情平淡、關係疏
        離，藉由骨折治療之故，於93年先主動遷離敦化南路房
        屋1、2樓，而與被上訴人分居，期間甚至10餘年與被上
        訴人互不交談，未積極與被上訴人溝通、聯絡，並關心
        被上訴人之生活狀況，以修補或改善兩造婚姻裂痕，實
        難認兩造婚姻發生重大破綻，非可歸責於上訴人。
　　⑶、又上訴人於被上訴人提起本件離婚訴訟前，已於107年間
        以兩造分居超過10年未共同生活為由，聲請就兩造夫妻
        財產制改用分別財產制，並對被上訴人之財產聲請假扣
        押，經原審法院以107年度家調裁字第91號及107年家全
        字第39號裁定准許等情，有卷附上開民事裁定可稽（見
        原審卷一第29-33頁、第75-77頁）。則上訴人明知與被
        上訴人長久分居，卻未試圖修補或改善兩造婚姻裂痕，
        反而聲請改定分別財產制，並對被上訴人之財產聲請假
        扣押，增加兩造情感衝突，益徵兩造婚姻發生重大破綻
        ，可歸責於上訴人。故上訴人抗辯兩造婚姻縱發生破綻
        ，並非可歸責於伊云云，洵非可採。
　⒌又被上訴人雖主張：丙○○已婚，自幼失怙，向來視伊為父親
    ；伊於98年間遷至浦城街房屋居住後，因年紀老邁，兩子亦
    不斷推託，伊只得央請丙○○協助照顧日常生活、就醫，及處
    理祭祀事宜；且伊於104、105年間，三度因心臟支架手術、
    冠狀動脈手術，及急性腦中風進出醫院，期間均是丙○○隨侍
    榻前；甚至於伊105年間罹患急性腦中風時，亦係丙○○在澳
    洲透過智能居家遠端監控系統及時發現；伊有感於丙○○多年
    來之照顧及救命之恩，遂贈與不動產予丙○○及其女，乃屬道
    德上之贈與，並非不正常男女關係之利益輸送，兩造婚姻發
    生破綻均應歸責於上訴人云云，並以被上訴人之家書、住院
    通知書及同意書等件為證（見原審卷一第297-345頁）。然
    查：
　　⑴、被上訴人自98年居住於浦城街房屋期間，丙○○經常同住
        ，並招待朋友聚會，且在眾人面前貼臉親頰，態度親暱
        等情，有卷附照片可稽（見本院卷第307頁）。而丙○○
        已婚，婚姻關係現仍存續乙節，亦有丙○○之配偶出具書
        函可稽（見本院卷第477-479頁）。則被上訴人於00年0
        0月00日出生（見原審卷一第25頁），於98年間雖已年
        近70歲，但仍為有配偶、家庭之人，與已婚之丙○○經常
        同住於浦城街房屋內，關係密切，衡情上訴人應心存芥
        蒂，難認對於兩造夫妻感情生活毫無影響。
　　⑵、參以被上訴人曾為重光實業行及重光行工程股份公司之
        負責人，並曾擔任水管公會理事長，名下持有多筆房地
        、汽車、存款及投資（見本院卷第227-231頁），上訴
        人請求被上訴人分配剩餘財產差額高達3億5000萬元，
        有卷附兩造民事陳報狀可稽（見本院卷第210-219頁、
        第227-231頁），可知被上訴人為身家豐厚之殷實商人
        。而被上訴人之子長期僱用看護照顧被上訴人生活起居
        等情，亦有勞動部勞動力發產署11年4月27日發事字第1
        110320151號函可稽（見本院卷第533-535頁）。然被上
        訴人遷至浦城街房屋後，即由丙○○負責家裡清潔，並帶
        同被上訴人回診、就醫、煮飯，及討論水管公會之公務
        ；被上訴人祖先之忌日，係由丙○○拜拜及準備供品；被
        上訴人甫搬遷之前3年過年，均由丙○○煮飯；而丙○○及
        其女潘羿均照顧被上訴人，均不支薪；被上訴人於105
        年以5500萬元購買羅斯福路房屋，於107年連同3個車位
        贈與伊，108年再贈與潘羿均浦城街房屋等情，業據證
        人丙○○證述綦詳（見本院卷第442-451頁）。則以被上
        訴人為有配偶之人，且育有3子2女，身家資力豐厚，本
        可自行聘僱外國籍看護或本國籍照服員，甚至司機、助
        理等人，給予相當之報酬，委以處理公司業務或家庭生
        活瑣事，即可維持日常生活；惟被上訴人卻任由丙○○負
        責其日常生活起居飲食、就醫，及祖先祭祀等家務事宜
        ，甚至贈與鉅額不動產予丙○○及其女潘羿均，顯與一般
        具有婚姻及子女之人之相處及財產配置方式迥異，應係
        情感上及生活上對丙○○依賴甚深，是縱丙○○之婚姻關係
        仍然存續，亦難認被上訴人與丙○○長期密切互動，並未
        擴大兩造婚姻之破綻。
　　⑶、佐以丙○○雖以周士惟、丁○○於訴訟事件書狀中，指摘其
        與被上訴人往來密切，甚至有同居之情，暗指其與被上
        訴人發生婚外情，毀損其名譽，而對周士惟、丁○○提出
        妨害名譽之自訴；然臺灣高雄地方法院110年度自字第2
        7號刑事裁定，以丙○○與被上訴人於財產移轉、住居所
        、生活起居等方面，具有相當關聯性，周士惟、丁○○乃
        基於客觀事證，主觀上認定所言為真實，並無惡意誹謗
        丙○○之主觀犯意，而駁回丙○○之自訴，亦有卷附上開刑
        事裁定可稽（見本院卷第573-580頁）。益徵丙○○於財
        產移轉、住居所及生活起居各方面，均與被上訴人具有
        關聯性，足使兩造之子主觀上認兩人有同居之情，而影
        響兩造感情及婚姻生活，以致兩造婚姻破綻不斷擴大，
        終至難以維持甚明。故被上訴人主張兩造婚姻發生破綻
        均可歸責於上訴人云云，亦非可採。
  ⒍依上說明，兩造婚姻因被上訴人在外經營事業，上訴人孤單
    寂寞，於80年間已出現冷漠、疏離及怨懟之情形，導致婚姻
    關係產生裂痕；而上訴人於93年間因與被上訴人感情平淡、
    關係疏離，藉由骨折治療之故，先主動搬離敦化南路房屋1
    、2樓，後遷往兩子住處居住，而與被上訴人分居；被上訴
    人亦於98年間，遷居至浦城街房屋，以致兩造分居，雙方漸
    行漸遠，嚴重動搖兩造情感基礎，兩造婚姻已生重大破綻；
    而被上訴人遷往浦城街房屋居住後，經常與丙○○同住屋內，
    長期與丙○○於住居所、生活起居及財產移轉方面，均具有相
    當關連性，甚至現與丙○○居住於屏東地區，更使兩造婚姻破
    綻不斷擴大；兼以兩造分居長達17餘年，久未共同生活，互
    有多件訴訟糾纏，夫妻間之互信、互愛、互相關心之基礎嚴
    重動搖，已無夫妻情分可言。堪認兩造婚姻關係發生嚴重破
    綻，客觀上已達於倘處於同一境況，任何人均將喪失維持婚
    姻希望之程度，而有婚姻難以繼續維持之重大事由。
　⒎本院審酌兩造被上訴人長期在外事業忙碌，上訴人孤單寂寞
    ，兩人關係冷淡，已使夫妻感情發生裂痕；惟上訴人不思積
    極經營婚姻生活，妥善溝通處理，逕自在外尋歡，甚至藉由
    骨折之故，遷出兩造同住之敦化南路1、2樓房屋，與被上訴
    人分居，致兩造婚姻發生重大破綻，而難以繼續維持；然被
    上訴人未能體會上訴人身為家管之心理狀態，改善與上訴人
    之關係，積極彌補感情裂痕，反而遷至浦城街房屋居住，並
    與丙○○互動密切，將上訴人排除在外，顯然亦拒絕再與上訴
    人理性溝通消弭歧見，回歸正常婚姻家庭生活，任令分居狀
    態持續長達17餘年，期間亦無積極行動修復婚姻裂痕，甚至
    對簿公堂，遑論有任何感情交流，以致雙方漸行漸遠，亦足
    以造成兩造婚姻破綻等情狀，認兩造間對於婚姻發生破綻之
    重大事由原因，可責性相當。準此，被上訴人依民法第1052
    條第2項規定，訴請離婚，核屬有據，應予准許。
五、從而，被上訴人依民法第1052條第2項規定，訴請離婚，為
    有理由，應予准許。原審為上訴人敗訴之判決，理由雖與本
    院容有不同，但結論並無二致，仍應予以維持。上訴意旨指
    摘原判決不當，求予廢棄改判，為無理由，應駁回其上訴。
六、本件事證已臻明確，兩造其餘之攻擊或防禦方法及所用之證
    據，經本院斟酌後，認為均不足以影響本判決之結果，爰不
    逐一論列，附此敘明。
七、據上論結，本件上訴為無理由。爰判決如主文。　　
中　　華　　民　　國　　111 　年　　6 　　月　　22　　日
                  家事法庭
  　                    審判長法  官  楊絮雲   
                              法  官  張宇葭
                              法  官  郭顏毓
正本係照原本作成。
如不服本判決，應於收受送達後20日內向本院提出上訴書狀，其
未表明上訴理由者，應於提出上訴後20日內向本院補提理由書狀
（均須按他造當事人之人數附繕本）上訴時應提出委任律師或具
有律師資格之人之委任狀；委任有律師資格者，另應附具律師資
格證書及釋明委任人與受任人有民事訴訟法第466條之1第1項但
書或第2項所定關係之釋明文書影本。如委任律師提起上訴者，
應一併繳納上訴審裁判費。
中　　華　　民　　國　　111 　年　　6 　　月　　22　　日

    　　　　　　　　　　　　　書記官  馬佳瑩